【裁判字號】    94,上更(一),198
【裁判日期】    950410
【裁判案由】    違反商標法等
【裁判全文】
臺灣高等法院高雄分院刑事判決     94年度上更(一)字第198號
上  訴  人  臺灣高雄地方法院檢察署檢察官
被      告  丙○○
被      告  戊○○
上  一  人
選任辯護人  楊譜諺  律師
被      告  甲○○
選任辯護人  蔡本勇  律師
被      告  丁○○
選任辯護人  王仁聰  律師
上列上訴人因被告違反商標法等案件，不服臺灣高雄地方法院93
年度訴字第1281號中華民國93年10月14日第一審判決（起訴案號
：臺灣高雄地方法院檢察署92年度偵字第13587 號），提起上訴
，判決後經最高法院發回更審，本院判決如下：
      主  文
原判決關於丙○○部分撤銷。
丙○○明知為偽藥而販賣，處有期徒刑拾月。仿冒保力達Ｂ藥酒
玖佰柒拾貳箱沒收。
其他上訴駁回。
      事  實
一、丙○○明知「保力達」之名稱及字體之商標圖樣係保力達股
    份有限公司（下簡稱保力達公司）向經濟部中央標準局（現
    已改制為智慧財產局）所申請註冊而取得商標專用權，現仍
    在專用期間內，且不得販賣偽藥酒，竟基於意圖營利之犯意
    ，於民國（下同）92年6 月初某日，向不詳姓名生產假保力
    達Ｂ商標藥酒之廠商，以每箱新台幣（以下同）530 元價格
    購入偽造及仿冒之保力達Ｂ商標藥酒1 批共972 箱，基於接
    續販出之意思，先於同年6 月中旬，以每箱540 元之價格，
    先將該批仿冒偽藥酒中之492 箱販賣與不知情之戊○○，戊○○再以每箱560 元轉售予不知情之甲○○，甲○○購入後
    ，放置於台中縣清水鎮○○路536 號透天房屋內，旋即透過
    不知情乙○○之介紹，於92年6 月20日以每箱625 元價格，
    販售該492 箱予不知情之高雄縣仁武鄉○○村○○街704 號
    「萬事達超商」（即皓中企業社）負責人己○○，並由不知
    情之甲○○指示丁○○陪同由甲○○所僱用之不知情泰國籍
    勞工典旭升駕駛車號795-QF號大貨車，將上開仿冒之保力達
    Ｂ藥酒492 箱，載至「萬事達超商」交付予己○○點收，並
    當場收取30萬元。己○○收受後，發現該批保力達Ｂ藥酒，
    疑似仿冒品而報警，嗣於92年6 月25日甲○○再度指示丁○○陪同泰勞典旭升駕駛上開大貨車接續運載所餘仿冒保力達
    Ｂ藥酒480 箱至「萬事達超商」，於同日下午2 時30分，經
    警在高雄市三民區○○○路233 號前攔查而循線查獲，並扣
    得第2 批仿冒之保力達Ｂ商標藥酒480 箱。
二、案經保力達公司訴由內政部警政署保安警察隊第三總隊第二
    大隊移送台灣高雄地方法院檢察署檢察官偵查起訴。
    理  由
甲、被告丙○○部分：
一、訊之被告丙○○否認有違反商標法、藥事法、菸酒管理法等
    犯行，辯稱：是朋友綽號「阿華」者賣給我的，他說是倒店
    貨，我不知扣案之保力達Ｂ商標藥酒係仿冒偽造，以為真是
    倒店貨，並無低價購買情形云云。惟查：
（一）上揭事實，業据告訴人保力達公司指訴綦詳，並經被害人
      即報案人己○○於原審陳稱：我開超商，我買進第2 天客
      人就向我反應保力達的味道不一樣，我就拿出來一一檢查
      ，我有檢查到1 瓶的味道不一樣，才向警報案等語（見93
      年9 月29日原審審判筆錄）。又該批貨品確是仿冒品，並
      有保力達公司92年7 月2 日保總管字第920701號函、保力
      達Ｂ正品及偽品比較表、保力達公司化驗通知成績報告書
      、商標註冊證、現場照片8 張、臨檢紀錄單、搜索扣押證
      明筆錄、扣押物品目錄表、扣押物品清單可稽，並經檢察
      官勘驗該批仿品無隱形密碼、無浮水印、瓶蓋字體較大之
      細微差異，填製有勘驗筆錄足憑（見93年4 月20日勘驗筆
      錄），足証被告丙○○所出售之該批保力達Ｂ藥酒確是仿
      冒品。
（二）又保力達Ｂ藥酒真品，經衛生署核准字號為衛署藥製字第
      03870 號，成份標示含有當歸、人蔘、川芎、葡萄糖、硫
      辛酸胺、離氨基酸、甲硫氨基酸、維他命、泛酸鈣、菸鹼
      醯胺、咖啡鹼、轉化糖、牛黃酸、酒精等成分組成，應屬
      藥物，並標示有「GMP 優良藥廠」，此有保力達Ｂ藥酒真
      品標示可憑，惟該仿冒之保力達Ｂ藥酒，成份未檢出含泛
      酸鈣、菸鹼醯胺、甲硫氨基酸，經判定不合格，此有政院
      衛生署95年3 月3 日藥檢壹字第0950001042號函送之檢驗
      報告書可稽，又該仿冒之保力達Ｂ藥酒成份，與核准規格
      不符，PH值5.3 亦與原廠合格標準3.8-4.8 範圍不符，屬
      藥事法第20條第1 款之偽藥，此亦有行政院衛生署95年3
      月13日衛署藥字第0950009233號函可憑，足証該批仿冒保
      力達Ｂ藥酒亦屬偽藥酒。
（三）証人即共同被告戊○○於本院上訴審陳稱：是丙○○告訴
      我是倒店貨，問我有沒有超商願意銷售，我才拜託甲○○
      等語（見本院上訴審卷第69頁），足証該批仿冒品是被告
      丙○○所售出予其他被告戊○○等下手，被告丙○○雖辯
      稱是朋友綽號「阿華」者所出售，惟綽號「阿華」者既係
      其朋友，其未提出綽號「阿華」者之真正姓名、地址以供
      查証，尚無法証明是其向朋友即該綽號「阿華」者所購，
      應認是其直接向不詳製造假品之廠商所購，且假品與真品
      每箱相差120 元（真品每箱650 元，被告丙○○以每箱53
      0 元價格購入該仿冒品），又被告丙○○是在工地經營檳
      榔攤冷飲生意，業据其於警訊中陳明，其既有做冷飲生意
      ，應知其所購得之該保力達Ｂ藥酒飲料價格相差尚多，則
      應認被告丙○○原購得之始即知情係仿冒品，被告丙○○
      所辯係卸責之詞，不足採信，其犯行已堪認定。
二、被告丙○○販賣含有藥品成份之仿冒商標之保力達Ｂ偽藥酒
    ，核係犯商標法第82條之販賣仿冒商標商品罪、修正前藥事
    法第83條第1 項之販賣偽藥罪。按藥事法已於93年4 月21日
    修正公布施行，修正後之藥事法第83條第1 項規定，明知偽
    藥而販賣者，處7 年以下有期徒刑，得併科新台幣5 百萬元
    以下罰金，與修正前該條規定，明知偽藥而販賣者，處5 年
    以下有期徒刑，得併科10萬元以下罰金相比較，修正後處罰
    較重，依刑法第2 條第1 項但書從輕從新之規定，應適用有
    利於行為人之修正前藥事法第83條第1 項之規定處罰。被告
    丙○○所犯上開二罪間，係一行為觸犯數罪名，應依想像競
    合犯之規定，從一重論以販賣偽藥罪。又公訴人雖起訴被告
    丙○○販賣仿冒之保力達Ｂ藥酒為950 箱，本院認被告丙○○販賣仿冒之保力達Ｂ藥酒是972 箱，逾出之22箱部分雖未
    据起訴，惟此部分與起訴部分因有實質上一罪關係，亦為起
    訴效力所及，本院自得一併審究，附此敘明。
三、公訴意旨另以：被告丙○○前述販賣之保力達Ｂ藥酒，含有
    酒精成份，係屬私酒，因認被告丙○○另涉有菸酒管理法第
    47條之販賣私酒罪嫌。查被告丙○○行為後，菸酒管理法第
    47條之規定業於93年1 月7 日修正廢止刑罰，並於93年7 月
    1 日起公布施行，是被告丙○○被訴違反菸酒管理法第47條
    罪嫌部分，原應依刑事訴訟法第302 條第4 款為免訴判決，
    惟依公訴意旨認此部分與前述論罪部分有想像競合犯裁判上
    一罪關係，爰不另為免訴之諭知，附此敘明。
四、原審不察，就被告丙○○部分遽諭知無罪，尚有未洽，檢察
    官上訴指摘原判決此部分不當，為有理由，此部分自應予撤
    銷改判，審酌被告丙○○係因貪便宜，才販賣仿冒之保力達
    Ｂ藥酒，其販賣數量達792 箱，及其動機、目的、手段等一
    切情狀，爰量處有期徒刑10月。被告丙○○販賣仿冒之保力
    達Ｂ藥酒792 箱，係仿冒之商品，依商標法第83條規定，不
    問屬於犯人與否，應予宣告沒收。
乙、被告甲○○、戊○○、丁○○部分：
一、公訴意旨略以：被告甲○○、戊○○及丁○○均明知保力達
    之商標圖樣係保力達股份有限公司（下簡稱保力達公司）向
    經濟部中央標準局（現已改制為智慧財產局）所申請註冊而
    取得商標專用權，且現仍在專用期間內，竟共同基於意圖營
    利之犯意聯絡，由丙○○於92年6 月初某日，向綽號「阿華
    」姓名、年籍及住居所均不詳之成年男子，以每箱530 元價
    格購入偽造及仿冒之保力達Ｂ商標藥酒950 箱，嗣於同年6
    月中旬，再以每箱540 元之價格賣與被告戊○○，戊○○再
    以每箱560 元販售予被告甲○○，甲○○購入後，放置於台
    中縣清水鎮○○路536 號透天房屋內，旋即透過不知情乙○○之介紹，於92年6 月20日以每箱625 元價格販售予不知情
    之高雄縣仁武鄉○○村○○街704 號「萬事達超商」（即皓
    中企業社）負責人己○○，並由甲○○指示被告丁○○陪同
    由甲○○所僱用之不知情泰國籍勞工典旭升駕駛車號795-QF
    號大貨車，將上開仿冒之保力達Ｂ藥酒，載至「萬事達超商
    」交付予己○○點收，並當場收取300,000 元。己○○收受
    後，發現該批保力達Ｂ藥酒，疑似仿冒品而報警，嗣於92年
    6 月25日甲○○再度指示丁○○陪同典旭升駕駛上開大貨車
    運載仿冒保力達Ｂ藥酒1 批（480 箱）至「萬事達超商」，
    於同日下午2 時30分，經警在高雄市三民區○○○路233 號
    前查獲，並扣得仿冒保力達Ｂ商標藥酒480 箱。因認被告甲○○、戊○○、丁○○均涉有商標法第82條、藥事法第83條
    第1 項、菸酒管理法第47條之罪嫌。
二、公訴人認被告甲○○、戊○○、丁○○涉有商標法第82條、
    藥事法第83條第1 項、菸酒管理法第47條之罪嫌，係以告訴
    代理人胡念萍於警詢、偵查之陳述，及被告甲○○、戊○○
    、丁○○於警詢、偵查之自白，證人典旭升、己○○、乙○○於警訊中之陳述，並有保力達公司92年7 月2 日保總管字
    第920701號函、保力達Ｂ正品及偽品比較表、保力達公司化
    驗通知成績報告書、行政院衛生署藥物食品檢驗局92年9 月
    5 日藥檢醫字第0929217185號函、勘驗筆錄、營利事業登記
    證、商標註冊證、現場照片8 張、臨檢紀錄單、搜索扣押證
    明筆錄、扣押物品目錄表、扣押物品清單附卷可稽等語，為
    其論據。
三、訊據被告甲○○、戊○○、丁○○均堅決否認有違反商標法
    、藥事法、菸酒管理法之犯行，被告甲○○、戊○○均辯稱
    ：出售者說是倒店貨，不知扣案之保力達Ｂ商標藥酒係仿冒
    偽造品，以為真的是倒店貨，才貪小便宜購買轉售，並無低
    價購買情形等語；被告丁○○辯稱：甲○○因母喪，無暇帶
    引泰勞典旭升送貨，乃臨時拜託我為泰勞典旭升帶路，我完
    全不知扣案之保力達Ｂ商標藥酒係仿冒品等語。經查：
（一）共同被告丙○○向不詳廠商以每箱530 元購入仿冒偽造之
      保力達Ｂ藥酒972 箱後，以每箱540 元賣與被告戊○○，
      被告戊○○再以每箱560 元賣予被告甲○○，被告甲○○
      復以每箱625 元賣予萬事達超商負責人己○○492 箱，被
      告甲○○並委由被告丁○○陪同泰籍勞工典旭升送貨至高
      雄仁武萬事達超商，嗣被告甲○○又將仿冒偽造之保力達
      Ｂ藥酒480 箱，委由被告丁○○陪同泰籍勞工典旭升送貨
      至萬事達超商途中，為警查扣得仿冒偽造之保力達Ｂ藥酒
      480 箱等事實，已經證人己○○在警詢證稱經由乙○○介
      紹購得仿冒偽造之保力達Ｂ藥酒492 箱等語（見警3 卷第
      10～11頁），證人乙○○在警詢證稱曾介紹被告甲○○出
      售保力達Ｂ藥酒480 箱予萬事達超商等語（見警3 卷第12
      ～13頁），並有仿冒偽造之保力達Ｂ藥酒480 箱扣案可憑
      ，又被告甲○○出賣己○○之保力達Ｂ藥酒492 箱及扣案
      保力達Ｂ藥酒480 箱，均係仿冒偽造一節，復有保力達公
      司92年7 月2 日保總管字第920701號函及所附保力達Ｂ正
      品及偽品比較表、保力達公司化驗通知成績報告單附卷可
      稽（見警3 卷第26～33頁），且經檢察官勘驗結果，仿冒
      偽造之保力達Ｂ藥酒無噴隱形密碼、無明顯浮水印、瓶蓋
      上字體較粗，均與真正之保力達Ｂ藥酒相異，有勘驗筆錄
      可憑（見偵查卷第36頁）。是該批貨品係仿冒之保力達Ｂ
      藥酒之事實自堪以認定。
（二）被告甲○○、戊○○、丁○○於法院審理中固均自白買賣
      仿冒偽造之保力達Ｂ藥酒之情，惟均辯稱：不知買賣之保
      力達Ｂ藥酒係仿冒偽造等語，再參以告訴人代理人胡念萍
      於偵查中陳稱如果沒有仔細看，無法發現是假貨，本案係
      經鑑定後才知是仿冒偽造等語（見偵查1 卷第10頁反面）
      ，證人己○○在原審亦結證稱：「（問：萬事達曾向經銷
      商進貨過幾次？）很多次，無法計算，時間大約有2 年多
      。」、「（問：這批貨為何沒有向保力達經銷商購買，而
      願意向乙○○購買？）乙○○本身是統一的高雄經銷商…
      我是信賴乙○○…」、「（問：何時發現這批保力達是仿
      冒的？）6 月18或19日買的，第2 天客人就向我反應保力
      達的味道不一樣…」、「（問：6 月19日隔天就知道是仿
      冒品，為何在6 月24日又透過乙○○向甲○○買另一批？
      ）…我為了要保護我自己取得證據，所以才會訂購第2批
      。」、「（問：你向經銷商購買保力達已經有2 年的時間
      ，從外觀看不出這是仿冒的保力達？）是的」、「（問：
      這批貨進貨你都不曉得來源，也沒有開發票，當時為何還
      要買？）因為我信任乙○○，有時候會有促銷的案子，乙○○會向我介紹，所以我會透過乙○○買到較便宜的大宗
      物資」等語（見原審卷第132 ～133 、138 頁）。另證人
      乙○○於陳稱：「大約從民國78年後，我就擔任統一經銷
      商的負責人，目前還在經營。」等語（見原審卷第140 頁
      ），證人己○○在原審陳稱：「（問：萬事達曾向經銷商
      進貨過幾次？）…時間大約有2 年多。」（見原審卷第13
      2 頁），然經原審當庭開拆扣案保力達Ｂ藥酒1 箱令證人
      己○○、乙○○辨識，證人己○○、乙○○均證稱：無從
      以目測瓶身、標籤方法辨識真偽（見原審卷第121 頁）。
      從而，系爭保力達Ｂ藥酒既無從自外觀辨識，而需經鑑定
      始可知仿冒偽造，被告甲○○、戊○○、丁○○辯稱不知
      買賣之保力達Ｂ藥酒係仿冒偽造，尚非全無可採。
（三）證人乙○○於原審復陳稱：「（被告甲○○）原先家族的
      職業是紡織，但在2 、3 年前有接觸酒類進口，是我介紹
      的…」、「…當時甲○○另外有2 、3 間公司，都有經營
      酒類。」、「（問：經營酒類可以賣保力達Ｂ？）以法律
      的觀點那是甲類成藥，但是依一般超商我們是當成一般飲
      料」等語（見原審卷第139 、143 頁），是被告甲○○買
      賣保力達Ｂ藥酒，即非屬不尋常。再證人己○○於原審證
      稱：「（問：這批貨進貨你都不曉得來源，也沒有開發票
      ，當時為何還要買？）因為我信任乙○○，有時候會有促
      銷的案子，乙○○會向我介紹，所以我會透過乙○○買到
      較便宜的大宗物資。」等語（見原審卷第138 頁），證人
      乙○○於原審亦證稱：「（問：…購買大宗物品，有沒有
      這種沒有開發票的情形？）有，很多，這是為了節稅…」
      等語（見原審卷第141 頁），是買賣貨物而不知貨物確實
      來源及未索取發票之方式，甚屬平常。被告甲○○、戊○○認系爭保力達Ｂ藥酒係他人急售求現，為貪小便宜，因
      而彼此間買賣，並無違一般常情，當不得特別課以追查貨
      物原始確實來源之義務。又共同被告丙○○雖未能提出其
      前手之真實姓名、住所以供追查，但被告丙○○不能提出
      前手之真實姓名、住所，即不得因此推論被告甲○○、戊○○、丁○○均明知系爭保力達Ｂ藥酒係仿冒偽造，仍需
      調查其他證據以資證明。
（四）告訴代理人胡念萍於偵查中證稱：正品保力達Ｂ中盤批發
      價為每箱650 元、小盤每箱660 元，經銷商賣給超商每箱
      650 元等語（見偵查3 卷第14頁），而被告戊○○以每箱
      540 元購入，再以每箱560 元賣予被告甲○○，被告甲○○復以每箱625 元賣予萬事達超商負責人己○○，已如前
      述，是被告甲○○、戊○○以較低之價格買入，雖可認定
      。但貨物之買賣價格難謂必然一致，常因原料價格、來源
      、市場供需等因素，或因惜售、競爭促銷或變貨求現等人
      為因素，致貨物之買賣價格有漲跌，此乃眾所週知，參以
      證人己○○前開證稱有時透過乙○○介紹可買到較便宜的
      大宗物資等語，足見貨物之買賣價格非必然一致，貪便宜
      尤其是人性。因此，自不得僅以價格因素稍低，即認被告
      甲○○、戊○○明知系爭保力達Ｂ藥酒係仿冒偽造。
（五）被告戊○○於案發時隨即供出其貨品來源是丙○○，被告
      甲○○於案發時隨即供出其貨品來源是戊○○，被告丁○○於案發時隨即供出貨主是甲○○，又其僅係因甲○○母
      喪，無暇帶引泰勞典旭升送貨，乃臨時拜託伊為泰勞典旭
      升帶路到高雄，因其等均能於案發時供出貨品之前手，其
      等辯稱不知係仿冒品，尚堪採信。
（六）被告甲○○、戊○○、丁○○行為後，菸酒管理法第47條
      之規定業於93年1 月7 日修正廢止刑罰，並於93年7 月1
      日起公布施行，因菸酒管理法第47條嗣後已廢止，此部分
      自不得再予論處。
    綜上所述，因被告甲○○、戊○○、丁○○均能於案發時供
    出貨品之前手，被告丁○○又僅係因甲○○母喪，無暇帶引
    泰勞典旭升送貨，乃臨時受託為泰勞典旭升帶路到高雄，因
    其等均能於案發時供出貨品之前手，其等所辯不知係仿冒品
    ，尚堪採信，此外復查無其他確切証据証明被告甲○○、戊○○、丁○○有知情販賣仿冒之保力達Ｂ藥酒情事，其等犯
    罪均屬不能証明。
四、原審以不能證明被告甲○○、戊○○、丁○○有違反商標法
    、藥事法犯行，及菸酒管理法第47條已廢止刑罰，就違反商
    標法及藥事法部分諭知無罪，就被訴菸酒管理法第47條部分
    諭知免訴，核無不合，檢察官上訴指摘原判決此部分不當，
    為無理由，此部分應予駁回。
據上論結，應依刑事訴訟法第368 條、第369 條第1 項前段、第
364 條、第299 條第1 項前段，修正前藥事法第83條第1 項、商
標法第82條、第83條，刑法第11條、第55條、第2 條第1 項但書
，判決如主文。
本案經檢察官陳國全到庭執行職務。
中    華    民    國    95    年    4     月    10    日
                  刑事第六庭  審判長法  官  張盛喜
                                    法  官  范惠瑩
                                    法  官  李璧君
以上正本證明與原本無異。
如不服本判決應於收受本判決後10日內向本院提出上訴書狀，其
未敘述上訴理由者，並得於提起上訴後10日內向本院補提理由書
狀（均須按他造當事人之人數附繕本）「切勿逕送上級法院」。
中    華    民    國    95    年    4     月    11    日
                                    書記官  林明威
附錄本件判決論罪科刑法條：
修正前藥事法第83條第1 項
明知為偽藥或禁藥，而販賣、供應、調劑、運送、寄藏、牙保、
轉讓或意圖販賣而陳列者，處5 年以下有期徒刑，得併科新臺幣
10萬元以下罰金。
商標法第82條
明知為前條商品而販賣、意圖販賣而陳列、輸出或輸入者，處1
年以下有期徒刑、拘役或科或併科新臺幣5 萬元以下罰金。


司法院資訊處製作；財團法人民間司法改革基金會備份。
